ACORDAO-COMPLETO-2410807

ACÓRDÃO 12520/2020 ATA 41/2020 - PRIMEIRA CÂMARA

VISTOS, relatados e discutidos estes autos de tomada de contas especial instaurada pela Diretoria Executiva do Fundo Nacional de Saúde em desfavor de Maria Cristina Carneiro Vieira, ex-secretária municipal de saúde de Poção de Pedras/MA e de Fabrício da Ascensão Lima Pinheiro, ex-secretário municipal de fazenda e planejamento, em razão da não comprovação da regular aplicação dos recursos repassados fundo a fundo ao município de Poção de Pedras/MA para atendimento à Atenção Básica/PAB Variável/Saúde da Família-SF,
ACORDAM os Ministros do Tribunal de Contas da União, reunidos em sessão da 1ª Câmara, ante as razões expostas pelo Relator, em:
9.1. acolher as alegações de defesa apresentadas por Fabrício da Ascensão Lima Pinheiro e Maria Cristina Carneiro Vieira e pelas empresas Dimensão Distribuidora de Medicamentos Eireli, Gran Medh - Distribuidora de Medicamentos e Produtos Médicos Hospitalares Ltda. e Ribeiro Erre - Comércio e Representações Ltda.;
9.2. excluir a responsabilidade das empresas Dimensão Distribuidora de Medicamentos Eireli, Gran Medh - Distribuidora de Medicamentos e Produtos Médicos Hospitalares Ltda. e Ribeiro Erre - Comércio e Representações Ltda. neste processo;
9.3. julgar, com fundamento nos arts. 1º, inciso I, 16, inciso II, 18 e 23, inciso II, da Lei 8.443/1992, regulares com ressalva as contas de Fabrício da Ascensão Lima Pinheiro e Maria Cristina Carneiro Vieira, dando-lhes quitação;
9.4. dar ciência desta deliberação aos responsáveis arrolados nestes autos.

Tomada de contas especial instaurada pela Diretoria Executiva do Fundo Nacional de Saúde em razão da não comprovação da regular aplicação dos recursos repassados fundo a fundo ao município para atendimento à Atenção Básica/PAB Variável/Saúde da Família-SF

Primeira Câmara

Município de Poção de Pedras/MA.

3. Responsáveis: Fabrício da Ascensão Lima Pinheiro (CPF XXX.597.143-XX), Maria Cristina Carneiro Vieira (CPF XXX.160.183-XX), Dimensão Distribuidora de Equipamentos Eireli (CNPJ 02.956.130/0001-28), Gran Medh - Distribuidora de Medicamentos e Produtos Médicos Hospitalares Ltda. (CNPJ 10.653.892/0001-83) e Ribeiro Erre - Comércio e Representações Ltda. (CNPJ 23.612.765/0001-88).

13.1. Ministros presentes: Walton Alencar Rodrigues (Presidente), Benjamin Zymler, Bruno Dantas e Vital do Rêgo.
13.2. Ministros-Substitutos presentes: Augusto Sherman Cavalcanti (Relator) e Weder de Oliveira.

AUGUSTO SHERMAN

A SecexTCE elaborou a instrução de mérito à peça 58, aprovada pelos dirigentes daquela unidade técnica, a qual transcrevo a seguir com inclusão no Quadro 1 da parcela de débito no valor de R$ 11.696,10 relativa às aquisições de medicamentos da empresa GRAN MEDH - Distribuidora de Medicamentos e Produtos Médicos Hospitalares Ltda. - EPP.
"INTRODUÇÃO
1.	Trata-se de Tomada de Contas Especial (TCE) instaurada pela Diretoria Executiva do Fundo Nacional de Saúde em desfavor da Sra. Maria Cristina Carneiro Vieira, na condição de secretária municipal de saúde de Poção de Pedras/MA (gestão de 2/1/2014 a 31/12/2016) , e do Sr. Fabrício da Ascensão Lima Pinheiro, na condição de secretário municipal de fazenda e planejamento (gestão de 3/1/2013 a 31/12/2016) , em razão da não comprovação da regular aplicação dos recursos repassados pela União, fundo a fundo, ao mu a fundo,__________________________________________________________________________________________________________________nicípio de Poção de Pedras/MA, para atendimento à Atenção Básica/PAB Variável/Saúde da Família-SF.
HISTÓRICO 
2.	De acordo com o relatório da Auditoria 15.371-MS/SGEP/Denasus, de 15/2/2016, realizou-se auditoria na Secretaria Municipal de Saúde de Poção de Pedras/MA com o objetivo de atender às demandas decorrentes de denúncias formuladas por cidadãos, em 12/9/2014 e 5/5/2015, versando sobre diversas impropriedades no sistema de saúde do município, a exemplo de precariedade no funcionamento do farmácia, indícios de desvios de recursos e irregularidades nas licitações, falta equipamentos, insumos e medicamentos nas unidades de saúde, etc. (peça 2, p. 3) .
3. 	A auditoria realizada pelo Departamento Nacional de Auditoria do SUS (Denasus) deu-se no período de 21/7 a 4/8/2015 (peça 2, p. 2) . Suas constatações estão descritas no item 'V- Constatações' do relatório (peça 2, p. 5-62) . Para a presente TCE importam especificamente as constatações 390576 e 392994:
Constatação 390576: a Secretaria Municipal de Saúde (SMS) não possui controle de entrada e saída de medicamentos e materiais que são entregues com Notas de Entregas pelos fornecedores, bem como não há comprovação da entrada e saída de medicamentos e materiais no Hospital Maternidade Agostinho Cruz Marques e na Farmácia onde são dispensados os medicamentos da Assistência Farmacêutica Básica (peça 2, p. 34) ;
Constatação 392994: locação de dois veículos tipo passeio, sem a comprovação da execução dos serviços por parte da empresa Transportes TC Ltda. - TC LOG, no período de maio de 2014 a abril de 2015, no total de R$ 44.000,00 (peça 2, p. 59) 
4. 	O montante do débito apurado pelo Denasus atingiu R$ 74.424,20 (peça 2, p. 76) .
5. 	O Relatório Completo do Tomador de Contas Especiais 128/2017 (peça 15) ratificou o valor do débito e ressaltou que apesar de o montante do débito atualizado monetariamente ser inferior ao limite de R$ 100.000,00, estabelecido na IN/TCU 71 de, 5/12/2012, alterada pela IN/TCU 76, de 23/11/2016, a instauração da TCE deu-se em cumprimento a determinação do TCU contida Acórdão 1824/2017-TCU-Primeira Câmara (peça 15, p. 1) .
6. 	O Quadro 1, reproduzido a partir do quadro presente ao item III do relatório do tomador de contas, apresentou a discriminação das irregularidades e o valor do dano ao erário.
Quadro 1 - Irregularidades e quantificação do dano ao erário
	Data
	Valor (R$) 
	Irregularidade

	13/08/2014
	4.000,00
	Inexistência de comprovação de execução de serviços de locação de dois veículos da empresa TC LOG.

	27/01/2015 
	2.744,80
	Aquisições de materiais da empresa Comercial Paiva sem a comprovação de recebimento dos produtos pela SMS

	26/02/2015
	25.195,24
	Aquisições de medicamentos da empresa Dimensão sem a comprovação de recebimento dos produtos pela SMS 

	22/04/2015
	11.696,10
	Aquisições de medicamentos da empresa GRAN MEDH - Distribuidora de Medicamentos e Produtos Médicos Hospitalares Ltda-EPP sem a devida comprovação de entrega dos produtos e recebimento pela Secretaria Municipal de Saúde.

	23/04/2015
	1.946,60
	Aquisições de medicamentos da empresa GRAN MEDH sem a comprovação de recebimento dos produtos pela SMS 

	21/05/2015
	14.732,66
	Aquisições de medicamentos da empresa ADMEDICA sem a comprovação de recebimento dos produtos pela SMS 

	25/06/2015
	14.108,80
	Aquisições de medicamentos da empresa ADMEDICA sem a comprovação de recebimento dos produtos pela SMS

	Total
	74.424,20
	
Fonte: Relatório do Tomador de Contas Especiais 128/2017 (peça 15, p. 2-3) 
7. 	O item IV do relatório do tomador de contas especiais efetuou a demonstração das responsabilidades dos agentes envolvidos (peça 15, p. 3) .
8.	O item V do relatório retro relacionou os documentos encaminhados aos responsáveis visando à regularização das contas e o ressarcimento ao erário, incluindo os ofícios de notificação para quitação do dano (peça 15, p. 4) . Não houve, porém, recolhimento ao erário (peça 15, p. 5) .
9. 	Por fim, o item VIII do mesmo relatório consolidou, em quadro, a quantificação do dano e a imputação das respectivas responsabilidades, atribuindo o débito à Sra. Maria Cristina Carneiro Vieira e ao Sr. Fabrício da Ascensão Lima Pinheiro, solidariamente (peça 15, p. 5) .
10. 	Em 29/9/2017, o Ministério da Transparência e Controladoria-Geral da União (CGU) emitiu o Relatório de Auditoria 938/2017 (peça 16) , em concordância com o relatório do tomador de contas. O certificado de auditoria (peça 17) e o parecer do dirigente do órgão de controle interno (peça 18) concluíram pela irregularidade das presentes contas.
11. 	Em 13/10/2017, o Ministro de Estado da Saúde atestou haver tomado conhecimento das conclusões contidas no relatório e no certificado de auditoria, bem como do parecer conclusivo do dirigente do órgão de controle interno, que se manifestou pela irregularidade das contas, e determinou o encaminhamento do processo ao TCU (peça 19) .
12. 	No âmbito do TCU, a instrução inicial (peça 27) concluiu que:
	a) o débito apurado pelo Denasus, no valor original de R$ 74.424,20 (peça 2, p. 76) , refere-se basicamente à falta de comprovação de que matérias e equipamentos adquiridos com recursos provenientes do Fundo Nacional de Saúde (FNS) tenham sido efetivamente entregues à SMS de Poção de Pedras/MA, bem como pela falta de comprovação de execução de serviços de locação de veículo automotor;
	b) as irregularidades, caracterizadas pela indisponibilidade de comprovantes de recebimento de produtos e de serviços pagos com recursos do SUS, infringem as disposições contidas nos arts. 63, §§ 1º e 2º, da Lei 4.320/1964 e 36, §§ 1º e 2º, do Decreto 93.872/1986 e ainda do art. 70, § único, da CF/1988;
	c) as responsabilidades pelas irregularidades foram atribuídas pelo órgão instaurador e pelo controle interno à secretária municipal de saúde e ao secretário municipal de fazenda e planejamento, em caráter de solidariedade;
	d) as empresas fornecedoras dos medicamentos e da locação dos veículos pagos pela SMS de Poção de Pedras/MA também deviam ser solidariamente responsabilizadas pelos valores irregularmente recebidos, haja vista a falta de comprovação do direito de o credor fazer jus aos valores recebidos, nos termos dos art. 63 da Lei 4.320/1964 e 36 do Decreto 93.872/1986.
12.1. Em síntese, concluiu pela responsabilidade do Sr. Fabrício da Ascensão Lima Pinheiro, na condição de ex-secretário municipal de fazenda e planejamento de Poção de Pedras/MA, da Sra. Maria Cristina Carneiro Vieira, na condição de ex-secretária municipal de saúde de Poção de Pedras/MA, bem assim das empresas  Transportes TC Ltda., F. das C. P. Pereira (Comercial Paiva) , Dimensão Distribuidora de Medicamentos Eireli, Gran Medh - Distribuidora de Medicamentos e Produtos Médicos Hospitalares Ltda. e Ribeiro Erre Comércio e Representações Ltda. 
13. 	Consequentemente, propôs a citação dos responsáveis (peça 27, p. 5-8) , cuja proposição foi acolhida pela Diretoria Técnica (peça 28) e pela Secex-TCE (peça 29) .
14. 	Os responsáveis foram citados conforme as comunicações mencionadas no quadro a seguir:
Quadro 2 - Citação de responsáveis
	Ofício TCU
	Data
	Destinatário
	Local

	1.245/2018
	20/8/2018
	Maria Cristina Carneiro Vieira
	Peça 33

	1.246/2018
	20/8/2018
	Fabricio da Ascensão Lima Pinheiro
	Peça 32

	1.247/2018
	20/8/2018
	Dimensão Distribuidora de Equipamentos Eireli
	Peça 31

	1.248/2017
	20/8/2018
	Gran Medh - Distr. de Medicam. e Prod. Médicos. Hosp. Ltda.
	Peça 34

	1.250/2018
	20/8/2018
	Ribeiro Erre Comércio e Representações Ltda.
	Peça 30

15. 	Todos os responsáveis arrolados nesta TCE foram regularmente citados, conforme demostram os retornos dos ARs de peças 48, 45, 46 e 47. Não houve o retorno do AR alusivo ao Ofício 1.246/2018, mas o responsável apresentou alegações de defesa, superando, dessa forma, a ausência do retorno do AR.
16. 	A Sra. Maria Cristina Carneiro Vieira solicitou prorrogação de prazo (peça 38) , cuja concessão constou do Despacho de peça 39. Apresentou alegações de defesa que foram recepcionadas pela Secretaria de Controle Externo no Maranhão (Secex-MA) em 11/10/2018 (peças 49-50) 
17. 	O Sr. Fabricio da Ascensão Lima Pinheiro apresentou alegações de defesa que também foram recepcionadas pela Secex-MA em 11/10/2018 (peças 51-52) . Suas alegações de defesa são as mesmas apresentadas pela ex-secretária Maria Cristina. 
18. 	As empresas Dimensão Distribuidora de Equipamentos Eireli, Gran Medh - Distribuidora de Medicamentos e Produtos Médicos Hospitalares Ltda. e Ribeiro Erre Comércio e Representações Ltda. apresentaram alegações de defesa (peças 36, 42 e 40, respectivamente) , as quais serão analisadas a seguir.
EXAME TÉCNICO
Alegações de defesa apresentadas por Maria Cristina Carneiro Vieira e por Fabricio da Ascensão Lima Pinheiro
19. 	Maria Cristina Carneiro Vieira e Fabricio da Ascensão Lima Pinheiro apresentaram as mesmas alegações de defesa, cujos argumentos a seguir se reproduz:
	a) como evidência da suposta irregularidade apontou-se a falta de atesto nas notas fiscais. Ocorre que tal fato não é suficiente para fomentar as alegações suscitadas na notificação, uma vez que a entrega das mercadorias e a prestação dos serviços podem ser comprovados de outras maneiras, o que configuraria a falta do atesto no verso da nota mera falha formal (peça 49, p. 2) ;
	b) no julgamento do TC Processo 004.802/2015-2, sobre TCE, o TCU, diante de caso semelhante de ausência de atesto de recebimento em notas fiscais, seguiu o voto do relator que entendeu que embora existissem impropriedades no procedimento de liquidação das despesas, havia fatos, documentos, os quais também deviam ser considerados, que sinalizavam que os bens adquiridos pelo ente municipal foram entregues, e julgou, ao fim, as contas regulares com ressalvas (peça 49, p. 2) ;
	c) o Acórdão 3110/2016-TCU-Primeira Câmara seguiu o posicionamento da unidade instrutiva que, em sua proposta de encaminhamento, afirmou que considerar de forma isolada o atesto de nota fiscal para fins de configuração de débito não se afigurava como razoável, e que a comprovação poderia ocorrer de outras formas, desde que restasse evidenciada nos autos a efetiva realização da despesa (peça 49, p. 3) ;
	d) não há obrigatoriedade em atestar as notas fiscais, pois o artigo 63, § 2°, da Lei 4.320/1964, não determina expressamente esse procedimento como requisito para a liquidação da despesa, mas tão somente o contrato, ajuste ou acordo respectivo, a nota de empenho e os comprovantes da entrega de material ou da prestação efetiva do serviço (peça 49, p. 3) ;
	e) o fato de a nota fiscal não ser atestada não desqualifica necessariamente a liquidação da despesa, uma vez que existem outras provas de que os serviços foram prestados, nos termos da legislação supracitada (peça 49, p. 4) ;
	f) a liquidação não se limita à simples atestação do recebimento do material ou da prestação de serviços, mas em examinar a regularidade da despesa e se foi observado um conjunto de elementos afetos aos diversos segmentos da Administração. Esses elementos relacionam-se à regularidade da licitação, contrato, empenho, documentação do credor, exatidão dos cálculos, além da recepção do material ou prestação de serviços, sendo que conforme se depreende da análise dos autos desta TCE, as despesas foram previamente empenhadas, com emissão de nota de liquidação e apresentação de notas fiscais pelo credor. Destarte, a ausência de atesto no verso dos documentos fiscais não constitui irregularidade grave, mas um erro de formalidade, de modo que o único ponto controverso se deu apenas em relação à ausência do atesto de recebimento em algumas notas fiscais (peça 49, p. 4) ;
	g) no tocante às despesas nos valores de R$ 14.732,66 e R$ 4.000,00, que teriam sido realizadas junto às empresas Ribeiro Erre Comércio e Representações Ltda. e Transportes TC Ltda. respectivamente, não existe qualquer liquidação nesses valores, não sendo possível, portanto, apontar a existência de tal irregularidade (peça 49, p. 4) ;
	h) entende-se que a irregularidade em comento deve ser afastada, uma vez que a irregularidade apontada não ultrapassa a seara da formalidade, na medida em que não restou comprovada a violação ao bem jurídico tutelado pelos citados artigos 63 da Lei 4.320/1964 e 36 do Decreto 93.872/1986 (peça 49, p. 4) .
Análises
20. 	As defesas apresentadas pela ex-secretária municipal de saúde e pelo ex-secretário municipal de fazenda e planejamento de Poção de Pedras/MA se dão no sentido de que as irregularidades que lhes são impostas se resumem em ausências de atesto nas notas fiscais. Mas não é exatamente assim. A irregularidade não se caracteriza pela simples ausência de atesto nas notas fiscais, mas pelo pagamento de aquisições de medicamentos sem a comprovação de recebimento deles pela SMS de Poção de Pedras/MA. Ou seja, as irregularidades atribuídas a ambos são decorrentes do pagamento das despesas de aquisições sem comprovação do recebimento dos produtos adquiridos e também do pagamento de despesas com locação de veículos sem comprovação do fornecimento do serviço a favor da mencionada SMS, nos termos contidos nos ofícios de citação 1.245 e 1.246/2018-TCU/Secex-TCE, de 20/8/2018 (peças 33 e 32, respectivamente) .
21. 	As defesas argumentam que a falta de atesto nas notas fiscais não seria suficiente para caracterizar a irregularidade, uma vez que a entrega das mercadorias e a prestação dos serviços poderiam ser comprovados de outras maneiras, sendo a falta do atesto no verso da nota mera falha formal. No entanto, como já dito, não se está a afirmar que a irregularidade tenha sido a ausência de atesto nas notas fiscais, mas a não comprovação de que os materiais adquiridos tenham sido entregues e incorporados ao estoque da SMS de Poção de Pedras e que os serviços de locação de automóveis tenham sido prestados.
22. 	A auditoria do Denasus apontou que não ficou comprovada entrada e saída de medicamentos e materiais no Hospital Maternidade Agostinho Cruz Marques nem na Farmácia Básica onde são dispensados os medicamentos da Assistência Farmacêutica Básica devido à falta de atesto nas notas fiscais e à falta de controle por parte da Secretaria de Saúde, o que contraria o disposto no Parágrafo Único do art. 70 da Constituição Federal, nos §§ 1º e 2º do art. 63 da Lei 4.320/1964 e nos §§ 1º e 2º do art. 36 do Decreto 93.872/1986, gerando proposição de devolução dos recursos federais (peça 2, p. 34-35) .
23. 	Em resumo, segundo o Denasus, não ficou comprovado que os produtos/medicamentos adquiridos deram entrada no hospital e na farmácia municipal e que a falta dessa comprovação decorreu de dois aspectos principais, a ausência de atesto nas notas fiscais e a falta de controle na SMS de Poção de Pedras. As evidências da falta de controle estão apontadas no relatório do Denasus, conforme abaixo reproduzido (peça 2, p. 34) . 	
O Município de Poção de Pedras não dispõe de uma Central de Abastecimento Farmacêutico - CAF; os materiais e os medicamentos são entregues por meio de 'Notas de Entrega' e não por Notas Fiscais no Hospital Maternidade Agostinho Cruz Marques e são recebidos por diversas pessoas, inclusive por quem não possui qualquer vínculo empregatício com a Prefeitura, como é o caso da Sra. Samara Costa, que assinou diversas notas de entrega.
Em seguida, os medicamentos são (eram) levados pela Sra. Maria Alves de Araújo para a Farmácia onde são dispensados os medicamentos da Assistência Farmacêutica Básica do município, sem qualquer documento que registre a entrada na Farmácia, e os materiais médico hospitalares e odontológicos são (eram) encaminhados para uma sala da Secretaria de Saúde.
As 'Notas de Entrega' não registram o número do empenho, impossibilitando a identificação do procedimento licitatório que deu origem à compra dos produtos constantes nas Notas.
As Notas Fiscais não identificam a que notas de entrega se referem, sendo enviadas, posteriormente ao recebimento, para o setor financeiro da prefeitura municipal, e atestadas pelo funcionário Nilton Arruda Pinto, sem (este) efetuar a conferência dos produtos.
24. 	A questão da falta de atesto nas notas fiscais será parcialmente superada, conforme se verá nas análises das alegações de defesa apresentadas pelas empresas envolvidas. Diversamente, a questão da falta de controle na SMS de Poção de Pedras não tem como ser superada ou contestada, podendo ser corroborada pelas despesas de R$ 4.000,00, alusivas à locação de automóvel, que, mesmo pagas, foram negadas pelos responsáveis.
25. 	Para se socorrer da ausência de atesto em notas fiscais, os responsáveis fazem menção ao Acórdão 3110/2016-TCU-Primeira Câmara, de relatoria do Ministro Benjamin Zymler, no qual o Tribunal, mesmo diante da ausência de atesto em algumas notas fiscais, acolheu parcialmente as alegações de defesa dos responsáveis e julgou suas contas regulares com ressalva.
26. 	Aliás, as defesas apresentadas pelos responsáveis contêm trechos extraídos do relatório que acompanha o Acórdão 3110/2016-TCU-Primeira Câmara, a exemplo dos excertos a seguir:
47.		 (...) Vale mencionar que não há obrigatoriedade em atestar as notas fiscais, pois o artigo 63, § 2º, inciso III (Lei 4.320/63) não determina expressamente esse procedimento. Destaca-se, ainda, que o fato de não ser atestada a Nota Fiscal não desqualifica necessariamente a liquidação da despesa, uma vez que pode haver outras provas de que os serviços foram prestados, nos termos da legislação supracitada.
48.	 Conforme esse entendimento, a liquidação não se limita à simples atestação do recebimento do material ou da prestação de serviços, como muitos entendem, mas em examinar a regularidade da despesa e se foi observado um conjunto de elementos afetos aos diversos segmentos da Administração. Esses elementos relacionam-se à regularidade da licitação, contrato, empenho, documentação do credor, exatidão dos cálculos, além da recepção do material ou prestação de serviços. (...) .
27. 	Assim, a defesa dos responsáveis alega que existem outras provas de que os serviços foram prestados. Para tanto, faz juntada, entre outros, de contrato de aquisição de medicamentos e insumos com a empresa Dimensão Distribuidora de Medicamentos Ltda. (peça 49, p. 2-19) , de Nota de Empenho (peça 49, p. 20) , de Nota de Liquidação (peça 49, p. 21) , de nota fiscal eletrônica (peça 49, p. 23) e de outros documentos que compõe o processo administrativo da contratação da referida empresa.
27.1. Faz juntada do contrato de aquisição de medicamentos e insumos com a empresa Gran Medh (peça 49, p. 44-54; peça 50, p. 1-3) , da Nota de Empenho (peça 50, p. 4) , da Nota de Liquidação (peça 50, p. 5) , da nota fiscal eletrônica (peça 50, p. 9) e de outros documentos que compõe o processo administrativo da contratação da referida empresa.
27.2. Faz juntada da Nota de Empenho 26010006, no valor de R$ 2.744,80 (peça 50, p. 24) , da Nota de Liquidação (peça 50, p. 25) , da nota fiscal eletrônica (peça 50, p. 29) e de outros documentos que compõe o processo administrativo da contratação da empresa F. das C. P. Pereira.
27.3. 	Junta Nota de Empenho (peça 50, p. 40) , Nota de Liquidação (peça 50, p. 41) , nota fiscal eletrônica, de R$ 14.108,80 (peça 50, p. 50-52) e de outros documentos que compõe o processo administrativo da contratação da empresa Ribeiro Erre Comércio e Representações Ltda.
28. 	O relatório que acompanha o Acórdão 3110/2016-TCU-Primeira Câmara menciona a existência de duas correntes sobre atesto nas notas fiscais: uma primeira corrente que afirma que a ausência de atesto na nota fiscal configura débito; e uma segunda, que considera que a entrega da mercadoria pode ser provada de outras maneiras, o que configuraria a falta do atesto no verso da nota mera falha formal. Em relação à primeira corrente, menciona os Mandados de Segurança 891498 e 1445204, ambos do Superior Tribunal de Justiça (STJ) contra decisão do Tribunal de Contas do Estado de Mato Grosso do Sul (TCE/MS) . Em relação à segunda, cita o Mandado de Segurança 983610, também do STJ, contra ato do mesmo TCE/MS.
29. 	Logo, há uma corrente que admite que a entrega ou recebimento de medicamentos ou de insumos pode ser provada de outras maneiras que não o atesto nas notas fiscais. Ademais, embora os responsáveis não possuíssem controle sobre os medicamentos ou insumos adquiridos pela prefeitura de Poção de Pedras/MA, as empresas Dimensão Distribuidora de Equipamentos Eireli, Gran Medh - Distribuidora de Medicamentos e Produtos Médicos Hospitalares Ltda. e Ribeiro Erre Comércio e Representações Ltda. apresentaram cópias de notas fiscais atestadas por servidor da prefeitura, conforme se verá mais adiante.
30. 	Retomando-se a questão das despesas não reconhecidas pelos gestores, o relatório do Denasus apontou débito de R$ 4.000,00 pela inexistência de comprovação da execução dos serviços referente à locação de dois veículos da empresa Transportes TC Ltda. - TC LOG, com fundamento no descumprimento da Lei 4.320/1964, art. 63, §§ 1º e 2º e no Decreto 93.872/1986, art. 36, § 2º (peça 2, p. 74) . 
31. 	Consoante relatado no item 25 da instrução inicial (peça 27) , as empresas Transportes TC Ltda. (CNPJ 14.247.058/0001-49) e F. das C. P. Pereira (CNPJ 08.749.282/0001-36) não se encontravam mais ativas, tendo sido baixadas em 28/12/2016 e 26/4/2017, respectivamente, conforme revelou pesquisa ao sistema CPF/CNPJ. Por isso, não foram feitas citações a elas. Além disso, o débito que seria imputado individualmente a essas empresas era de baixa materialidade. 
32. 	De toda má sorte, a despesa de R$ 4.000,00 não restou comprovada pelos gestores, de modo que eles devem ser condenados a ressarci-la. E por não reconhecerem a aplicação desse valor, os responsáveis deixaram de demonstrar boa-fé na gestão desse recurso financeiro.
33. 	Quanto à despesa de R$ 14.732,66, relacionada a aquisição de medicamentos da empresa Ribeiro Erre, também não reconhecidas pelos responsáveis, consta do relatório do Denasus como aquisição de medicamentos da referida empresa sem a devida comprovação de entrega dos produtos e recebimento pela SMS de Poção de Pedras/MA, com infração à Constituição Federal, art. 70, Parágrafo Único; Lei 4.320/1964, artigo 63, §§ 1º e 2º; e Decreto 93.872/1986, art. 36, §§ 1º e 2º (peça 2, p. 74) .
34. 	Embora não haja uma nota fiscal de R$ 14.732,66, esse valor faz parte da NF-e 4.093, de 19/5/2015, de R$ 25.013,95 (peça 7, p. 33) , cujo montante foi pago à Ribeiro Erre, em 21/5/2015, mediante duas transferências bancárias: R$ 14.732,66 (peça 7, p. 26) e R$ 10.281,29 (peça 7, p.27) .
35. 	Mesmo não reconhecidos pelos gestores municipais, esse valor não constitui débito, haja vista que a empresa Ribeiro Erre demonstrou que a nota fiscal pertinente foi atestada por servidor da prefeitura de Poção de Pedras/MA.
36. 	Em síntese, Maria Cristina e Fabrício Assunção não lograram comprovar que houve a contraprestação do serviço de locação de automóveis. Por isso, suas alegações de defesa devem ser parcialmente rejeitadas, suas contas julgadas irregulares e condenados a pagar a importância de R$ 4.000,00 pela inexistência de comprovação da execução dos serviços referente a locação de dois veículos da empresa Transportes TC Ltda. 
Alegações de defesa da empresa Dimensão Distribuidora de Equipamentos Eireli
37.	Os principais argumentos apresentados nas alegações de defesa da empresa Dimensão (peça 36) são os seguintes:
	a) parte-se do pressuposto de que a conduta imputável à empresa Dimensão Distribuidora teria sido receber por medicamentos sem comprovação do fornecimento deles (peça 36, p. 6) ;
	b) ocorre que as notas fiscais comprobatórias do recebimento do produto foram expedidas e atestadas, conforme documentação anexa (Notas Fiscais 7802 e 7826) , peça 36, p. 6; 
	c) o que cumpria à empresa seria a entrega dos medicamentos comprados, com os correspondentes comprovantes da despesa (Notas Fiscais 7802 e 7826) . O controle da entrada e saída de recursos da conta corrente ou de documentos comprobatórios da despesa do acervo documental da Prefeitura de Poção de Pedras/MA não é fato sob domínio da empresa, à qual não cabe juízo de valor quanto a este ponto. Assim, de forma a expungir a aparente culpa, são juntadas aos presentes autos cópias das notas fiscais comprobatórias dos pagamentos que recebeu, uma vez que controlados por sua contabilidade, cujas somas são no valor da exata diferença (peça 36, p. 7) ;
	d) os pagamentos irregulares apontados no relatório de instrução da Secex-TCE deste Egrégio Tribunal de Contas (peça 27) , bem como no relatório da auditoria 15.371-MS/SGEP/Denasus, de 15/2/2016, não subsistem, uma vez que o atesto às Notas Fiscais 7.802 e 7.826 comprovam a liquidação da despesa, dando origem ao direito da requerida em receber pelo fornecimento realizado (peça 36, p. 11) .
Análises
38. 	Conforme o Ofício 1.247/2018-TCU/Secex-TCE, de 20/8/2018 (peça 31) , a empresa Dimensão Distribuidora de Equipamentos Eireli foi citada em razão de receber pagamentos da SMS de Poção de Pedras/MA por aquisições de medicamentos feitos pela secretaria sem a comprovação do fornecimento deles. Assim, a conduta da empresa consistiu em receber por medicamentos sem a comprovação do fornecimento deles.
39. 	Contudo, a empresa apresenta prova de que as notas fiscais referentes aos fornecimentos de medicamentos, no montante de R$ 25.195,24, foram atestadas pelo senhor Nilton Arruda Pinto, matrícula n. 180 da PMPP/MA, conforme os Documentos Auxiliares de Nota Fiscal Eletrônica (DANFE) de números NF-e 000.007.802, emissão de 13/12/2014, no valor de R$ 13.601,60 (peça 36, p. 13) e NF-e 000.007.826, emissão de 15/12/2014, no valor de R$ 15.593,64 (peça 36, p. 14) .
40. 	O relatório do Denasus apontou como evidências que 'as 'Notas de Entrega` não registram o número do empenho, impossibilitando a identificação do procedimento licitatório que deu origem à compra dos produtos constantes nas notas' e também que 'as Notas Fiscais não identificam a que notas de entrega se referem, sendo enviadas, posteriormente ao recebimento para o Setor Financeiro da Prefeitura, e atestadas pelo funcionário Nilton Arruda Pinto, sem efetuar a conferência dos produtos' (peça 2, p. 34) .
41.	Além disso, apontou que não ficou comprovada a entrada e saída de medicamentos e materiais no Hospital Maternidade Agostinho Cruz Marques, tampouco na Farmácia onde são dispensados os medicamentos da Assistência Farmacêutica Básica, devido à falta de atesto nas notas fiscais e na falta de controle por parte da Secretaria de Saúde (peça 2, p. 34) .
42. 	O relatório do Denasus não afirmou textualmente que a empresa tenha deixado de entregar os medicamentos constantes nas notas fiscais emitidas pela empresa Dimensão, mas que não havia encontrado atesto nas notas fiscais emitidas pela empresa, haja vista a SMS não possuir controle de entrada e saída de medicamentos e materiais do hospital municipal e da farmácia do município. Entretanto, tendo a empresa Dimensão apresentado prova de que a prefeitura de Poção de Pedras/MA atestou suas notas fiscais, indicando que as despesas foram realizadas e os materiais entregues, pode-se considerar que a referida empresa tenha entregado os produtos constantes da NF-e, de modo que não houve recebimento irregular de recursos públicos por parte da empresa.
43. 	A propósito, a defesa da empresa tem razão ao argumentar que a ela cumpria apenas a entrega dos medicamentos vendidos, com os correspondentes comprovantes da despesa, os quais se deram com os atestos nas notas fiscais. 
44. 	Por isso, o TCU deve acolher as alegações de defesa apresentadas pela empresa Dimensão Distribuidora de Equipamentos Eireli.
45. 	Acrescente-se que o fato de a empresa Dimensão ter apresentado provas da entrega dos produtos também favorece os gestores responsáveis pelas aquisições, superando, assim, as irregularidades caracterizadas pela falta de comprovação do recebimento dos medicamentos e insumos pagos com recursos provenientes do FNS, relativamente aos produtos fornecidos pela empresa. 
Alegações de defesa da empresa Gran Medh - Distribuidora de Medicamentos e Produtos Médicos Hospitalares Ltda.
46.	Os principais argumentos apresentados nas alegações de defesa da empresa Gran Medh  (peça 42) são os seguintes:
	a) inexistência da conduta irregular apontada. A empresa se sagrou vencedora de certame cujo objeto era o fornecimento de medicamentos e insumos. Os recebimentos dos valores ocorreram somente após o regular fornecimento dos produtos solicitados pela SMS de Poção de Pedras/MA (peça 42, p. 3) ;
	b) a ora Peticionante, no ano de 2013, participou e venceu certame licitatório na modalidade Pregão Presencial (Processo Administrativo 053/2013-CPL) , firmando, assim, o Contrato Administrativo 53/2013, junto ao Município de Poção de Pedras, tendo sido obedecido todos os preceitos previstos nas legislações de regência. O referido contrato tinha por objeto a aquisição de medicamentos e insumos, visando atender às necessidades da SMS de Poção de Pedras/MA (peça 42, p. 3) ;
	c) com vistas à normal execução do contrato, a SMS, por intermédio direto da secretária municipal, determinou, mediante a Ordem de Fornecimento 2901026, de 29/1/2015, o fornecimento de determinados medicamentos (peça 42, p. 4) ;
	d) tão logo ciente da ordem de fornecimento, a ora Peticionante, por dever contratual, providenciou a entrega dos produtos solicitados, a qual foi efetivada, tempestivamente, no dia 30/1/2015 (peça 42, p. 5) ;
	e) diante da ordem de fornecimento houve a entrega dos produtos solicitados, o que faz cair por terra a suposta irregularidade imputada à Peticionante. Da nota fiscal de entrega, consta a identificação funcional da servidora responsável pelo recebimento, a Sra. Karoline Ferreira da Silva, que exercia a função de atendente da Farmácia Básica do Município (peça 42, p. 6) ;
	f) o documento comprobatório da entrega dos produtos solicitados obedece fielmente a ordem de fornecimento confeccionada pelo município, já que contém a discriminação da quantidade dos medicamentos entregues, bem como as faturas/notas fiscais estavam acompanhadas da ordem de fornecimento, além de ser atestada por servidor municipal devidamente autorizada (peça 42, p. 6) .
Analises
47.	Conforme o Ofício 1.248/2018-TCU/Secex-TCE, de 20/8/2018 (peça 34) , a empresa Gran Medh foi citada em razão de receber pagamentos da SMS de Poção de Pedras/MA por aquisições de medicamentos adquiridos pela secretaria sem a comprovação do fornecimento deles. Portanto, a conduta da empresa consistiu em receber por medicamentos sem a comprovação do fornecimento deles.
48. 	Contudo, a empresa apresentou prova de que a nota fiscal referente ao fornecimento dos medicamentos, no valor de R$ 1.946,60, foi atestada pela atendente da Farmácia Básica Karoline Ferreira da Silva, conforme carimbo e assinatura da servidora municipal na NF-e 000.002.694, emissão de 29/1/2015 (peça 42, p. 37) . Formalmente, o carimbo e a assinatura da servidora atestam que a despesa foi realizada e que os produtos foram entregues de fato, haja vista que o carimbo e a assinatura não têm outra finalidade a não ser o próprio atesto. Por isso, pode-se admitir que a NF-e 000.002.694 foi atestada por funcionária da prefeitura.
49.	Por isso, o Tribunal pode acolher as alegações de defesa apresentadas 	pela Gran Medh - Distribuidora de Medicamentos e Produtos Médicos Hospitalares Ltda.
Alegações de defesa da empresa Ribeiro Erre Comércio e Representações Ltda.
50. 	O argumento apresentado nas alegações de defesa (peça 40) consiste em afirmar que a Nota Fiscal 000.004.180, emitida em favor do Fundo Municipal de Poção de Pedras/MA no dia 25/6/2015, no valor R$ 14.108,80, foi recebida e atestada no dia 25/6/2015 pelo Sr. Nilton Arruda Pinto (peça 40, p. 2-4) , e o outro valor, de R$ 14.732,66, não é de sua emissão. 
Análise
51. 	Conforme o Ofício 1.250/2018-TCU/Secex-TCE, de 20/8/2018 (peça 30) , a empresa Ribeiro Erre Comércio e Representações Ltda. foi citada em razão de receber pagamentos da SMS de Poção de Pedras/MA por aquisições de medicamentos efetuados pela secretaria sem a comprovação do fornecimento deles. Logo, a conduta da empresa consistiu em receber por medicamentos sem a comprovação do fornecimento deles.
52. 	Em contraposição, a empresa apresenta prova de que a nota fiscal referente aos fornecimentos de medicamentos, no montante de R$ 14.108,80, foi atestada pelo senhor Nilton Arruda Pinto, matrícula n. 180 da PMPP/MA, conforme o DANFE da NF-e 000.004.180, emissão de 25/6/2015, no valor de R$ 14.108,80 (peça 40, p. 2-4) . 
53. 	Igualmente como a empresa Dimensão, tendo a empresa Ribeiro Erre apresentado prova de que a prefeitura de Poção de Pedras/MA atestou sua nota fiscal, indicando que as despesas foram realizadas e os materiais entregues, pode-se considerar que esta tenha entregado os produtos constantes da NF-e 4.180, de modo que não houve recebimento irregular de recursos públicos por parte da empresa Ribeiro Erre.
54. 	Quanto à alegação de que o valor de R$ 14.732,66 não lhe diz respeito, a empresa se engana. De fato, não há uma nota fiscal nesse valor, mas esse faz parte da NF-e 4.093, de 19/5/2015, no valor total de R$ 25.013,95 (peça 7, p. 33) , o qual foi pago à empresa Ribeiro Erre, em 21/5/2015, mediante duas transferências bancárias: R$ 14.732,66 (peça 7, p. 26) e R$ 10.281,29 (peça 7, p.27) . 
55. 	Não consta que a NF-e 4.093 tenha recebido ateste de servidores da prefeitura de Poção de Pedras/MA. Portanto, não haveria como garantir que os produtos discriminados na NF-e 4.093 tenham sido entregues à prefeitura. A emissão da referida NF-e seria, então, suficiente apenas para dar amparo à Nota de Empenho 18050002, de 18/5/2015 (peça 7, p. 31) e à Ordem de Pagamento ao empenho 18050002, de 21/5/2015 (peça 7, p. 32) . Contudo, neste último documento consta que o Sr. Nilton Arruda Pinto atestou o recebimento dos produtos. 
56. 	Assim, a aposição da assinatura do Sr. Nilton Arruda Pinto na Ordem de Pagamento (peça 7, p. 32) é suficiente para reconhecer que, relativamente ao valor de R$ 14.732,66, também não houve recebimento irregular de recursos públicos por parte da empresa Ribeiro Erre. Logo, as alegações de defesa dessa empresa também podem ser acatadas pelo TCU.
57. 	Sobre a responsabilidade atribuída às empresas, cabe destacar que, segundo os artigos 4º e 5º da Lei 8.443/1992, o TCU tem jurisdição própria e privativa sobre as pessoas e matérias sujeitas à sua competência, abrangendo todos os responsáveis pela aplicação de recursos federais. 
58. 	O § 2° do art. 16 da Lei Orgânica do TCU determina que deve o Tribunal, ao julgar irregulares as contas, fixar a responsabilidade solidária do agente público que praticou o ato irregular, e do terceiro que, como contratante ou parte interessada na prática do mesmo ato, de qualquer modo haja concorrido para o cometimento do dano apurado. Resta claro que as empresas referem-se, neste caso, ao terceiro mencionado no § 2º do artigo 16 da Lei 8.443/1992.
59. 	Nesse sentido, a jurisprudência consolidada aponta que o TCU, quando do julgamento pela irregularidade das contas de determinado responsável, pode fixar, quanto ao débito apurado, a responsabilidade solidária de agente privado que haja concorrido para o dano, podendo ainda condená-lo ao pagamento da multa prevista no art. 57 da Lei 8.443/1992 (Acórdão 2262/2015-TCU-Plenário, 2.781/2015-TCU-1ª Câmara, 3.099/2015-TCU-1ª Câmara e 3.433/2015-TCU 1ª Câmara, 6.412/2015-TCU-2ª Câmara, 8.670/2015-TCU-2ª Câmara, 8.922/2015-TCU-2ª Câmara) .
60. 	Assim, uma vez desconstituído o débito incialmente imputado às empresas, não há que se falar em julgamento de suas contas. Há de se propor, no entanto, o acatamento de suas justificativas e a exclusão das empresas da relação processual.
CONCLUSÃO
61.	As empresas Dimensão Distribuidora de Medicamentos Eireli, Gran Medh - Distribuidora de Medicamentos e Produtos Médicos Hospitalares Ltda. e Ribeiro Erre Comércio e Representações Ltda. apresentaram alegações de defesa acompanhadas de elementos capazes de demonstrar a entrega dos insumos e dos medicamentos contratados à prefeitura municipal de Poção de Pedras/MA. Consequentemente suas alegações de defesa devem ser acolhidas pelo Tribunal.
62. 	Os responsáveis Fabrício da Ascensão Lima Pinheiro e Maria Cristina Carneiro Vieira, exceto quanto ao valor de R$ 4.000,00, relativo a contrato de locação de veículos para a SMS, trouxeram aos autos elementos distintos do atesto nas notas fiscais, a exemplo de processos de licitação, ordens de serviços, notas de empenho, etc., para comprovar o recebimento dos medicamentos e insumos adquiridos. Além disso, as cópias das notas fiscais contendo carimbo de atesto apresentadas pelas empresas envolvidas lhes favorecem.
63. 	Contudo, Fabrício da Ascensão Lima Pinheiro e Maria Cristina Carneiro Vieira não demonstraram a correta aplicação do valor de R$ 4.000,00, embora tivessem a obrigação legal de prestar contas de tais recursos. Por isso, suas alegações de defesa devem ser parcialmente rejeitadas. Por via de consequência, suas contas devem ser julgadas irregulares e eles devem ser condenados solidariamente a ressarcir o montante ao FNS, atualizado monetariamente desde a data do fato gerador e acrescido dos juros de mora, haja vista a ausência de boa-fé em suas condutas.
INFORMAÇÕES ADICIONAIS
64. 	Conforme relatado no item 13 da instrução inicial (peça 27) , o valor atualizado do débito inicialmente apurado (sem juros) em 1º/1/2017 era de R$ 85.116,02 (peça 20) , portanto inferior ao limite mínimo de R$ 100.000,00, na forma estabelecida conforme os arts. 6º, inciso I, e 19 da IN/TCU 71/2012, modificada pela IN/TCU 76/2016. Contudo, aplica-se a ressalva prevista no caput do próprio art. 6º, em face de determinação em contrário do TCU, o qual, por intermédio do item 1.7.1 do Acórdão 1.824/2017-TCU-lª Câmara, de relatoria do ministro substituto Augusto Sherman Cavalcanti, determinou a instauração de TCE em face das irregularidades apontadas no relatório do Denasus referente à Auditoria 15.371.
1.7.1. determinar à Diretoria Executiva do Fundo Nacional de Saúde, nos termos do art. 250, inciso II, do Regimento Interno do TCU, que, no prazo de noventa dias, adote, e comunique e este Tribunal, as medidas administrativas de sua alçada, tendo em vista as irregularidades apontadas no Relatório de Auditoria 15371 do Denasus/MA e, caso verificada a ocorrência de dano, atue prontamente para recomposição do erário, mediante a instauração do processo específico de tomada de contas especial, nos termos dos arts. 3º e 4º da Instrução Normativa TCU 71, de 28/11/2012, alterada pela IN - TCU 76/2016;
PROPOSTA DE ENCAMINHAMENTO
65.	Diante do exposto, submete-se os autos à consideração superior, propondo-se: 
	a) acolher as alegações de defesa apresentadas pelas empresas Dimensão Distribuidora de Medicamentos Eireli (CNPJ 02.956.130/0001-28) , Gran Medh - Distribuidora de Medicamentos e Produtos Médicos Hospitalares Ltda. (CNPJ 10.653.892/0001-83) e Ribeiro Erre Comércio e Representações Ltda. (CNPJ 23.612.765/0001-88) e excluí-las da relação processual;
	b) rejeitar parcialmente as alegações de defesa apresentadas pelos ex-gestores municipais Fabrício da Ascensão Lima Pinheiro (CPF XXX.597.143-XX) e Maria Cristina Carneiro Vieira (CPF XXX.160.183-XX) ;
	c) julgar irregulares, nos termos dos arts. 1º, inciso I, 16, inciso III, alínea 'b', § 2º, da Lei 8.443/1992 c/c os arts. 19 e 23, inciso III, da mesma Lei, e com arts. 1º, inciso I, 209, inciso II, 210 e 214, inciso III, do Regimento Interno/TCU, as contas do Sr. Fabrício da Ascensão Lima Pinheiro (CPF XXX.597.143-XX) , ex-secretário municipal de fazenda e planejamento de Poção de Pedras/MA, e da Sra. Maria Cristina Carneiro Vieira (CPF XXX.160.183-XX) , ex-secretária municipal de saúde de Poção de Pedras/MA, condenando-os solidariamente ao pagamento da importância a seguir especificada, atualizada monetariamente e acrescida dos juros de mora, calculada a partir da data discriminada até a data da efetiva quitação do débito, fixando-lhes o prazo de quinze dias, para que comprovem, perante o Tribunal, o recolhimento da referida quantia aos cofres do Fundo Nacional de Saúde, nos termos do art. 23, inciso III, alínea 'a', da citada lei;
	Data da Ocorrência
	Valor Original (R$) 

	13/08/2014
	4.000,00

	d) 	aplicar individualmente aos responsáveis Fabrício da Ascensão Lima Pinheiro (CPF XXX.597.143-XX) , ex-secretário municipal de fazenda e planejamento de Poção de Pedras/MA, e Maria Cristina Carneiro Vieira (CPF XXX.160.183-XX) , ex-secretária municipal de saúde de Poção de Pedras/MA, a multa prevista no art. 57 da Lei 8.443/1992 c/c o art. 267 do RI/TCU, fixando-lhes o prazo de quinze dias, a contar da notificação, para que comprovem, perante o Tribunal (art. 214, III, a, do Regimento Interno do TCU) , o recolhimento da dívida aos cofres do Tesouro Nacional, atualizada monetariamente desde a data do acórdão que vier a ser proferido por este Tribunal até a data do efetivo recolhimento, se pagas após o vencimento, na forma da legislação em vigor;
	e) autorizar, desde logo, a cobrança judicial das dívidas, caso não atendidas as notificações, na forma do disposto no art. 28, inciso II, da Lei 8.443/1992;
	f) autorizar também, desde logo, se requerido, com fundamento no art. 28, inciso I, da Lei 8.443/1992 c/c o art. 217, §§ 1º e 2º do Regimento Interno, o parcelamento das dívidas em até 36 parcelas, incidindo sobre cada parcela, corrigida monetariamente, os correspondentes acréscimos legais fixando-lhes o prazo de quinze dias, a contar do recebimento da notificação, para comprovar perante o Tribunal o recolhimento da primeira parcela, e de trinta dias, a contar da parcela anterior, para comprovar os recolhimentos das demais parcelas, devendo incidir sobre cada valor mensal, atualizado monetariamente, os juros de mora devidos, no caso do débito, na forma prevista na legislação em vigor, alertando os responsáveis de que a falta de comprovação do recolhimento de qualquer parcela importará o vencimento antecipado do saldo devedor, nos termos do § 2º do art. 217 do Regimento Interno deste Tribunal;
	g) enviar cópia do Acórdão que vier a ser proferido ao Fundo Nacional de Saúde e aos responsáveis, para ciência, informando que a presente deliberação, acompanhada do Relatório e do Voto que a fundamenta, está disponível para a consulta no endereço www.tcu.gov.br/acordaos, além de esclarecer que, caso requerido, o TCU poderá fornecer sem custos as correspondentes cópias, de forma impressa."
2.	O MP/TCU, representado pela Procuradora-Geral Cristina Machado da Costa e Silva, em parecer à peça 61, manifesta concordância parcial com as análises e o encaminhamento proposto pela unidade técnica nos seguintes termos:
" (...) 
6.	Desde logo, esta representante do Ministério Público de Contas registra sua concordância parcial às conclusões de mérito sobre as defesas das empresas e dos responsáveis, pelas razões que passa a expor.
7.	Inicialmente, registre-se que não se ignora o ônus do gestor de comprovar a boa e regular aplicação dos recursos repassados, nele incluído o dever de provar a regularidade da despesa, conforme a sólida jurisprudência desta Corte de Contas (Acórdão n,º 901/2018-TCU-2.ª Câmara, relator JOSÉ MUCIO MONTEIRO; Acórdão n.º  6943/2015-TCU-1.ª Câmara, relator Bruno Dantas; e Acórdão n.º 3134/2010-TCU-2.ª Câmara, relator AUGUSTO SHERMAN) .
8.	Não obstante, por consecução lógica, precede esse dever a comprovação pelo poder público do efetivo recebimento dos recursos e da realização da despesa pelo gestor, da qual caberá a ele demonstrar sua regularidade. 
9.	Em outras palavras, uma vez comprovada a efetivação do repasse dos recursos ou a realização da despesa, cabe ao gestor comprovar sua boa e regular destinação, inclusive o nexo de causalidade entre os recursos repassados e a despesa efetivada, conforme indica a jurisprudência (Acórdão 1064/2009-TCU-Plenário, relator AUGUSTO NARDES; Acórdão 721/2016-TCU-Plenário, relator VITAL DO RÊGO) .
10.	No caso em tela, o relatório do Denasus/FNS, no qual se baseou toda a comprovação deste processo, não traz qualquer prova documental da efetiva realização da despesa impugnada, mas tão somente a descreve com data de 13/08/2014, valor de R$ 4.000,00, e nota fiscal de número 8 (peça 02, p. 74) , embora a nota fiscal número 8 esteja, na relação de pagamentos à empresa Transportes TC apresentada no anexo do referido relatório, registrada no valor de R$ 29.600,00, datada de 04/08/2014 (peça 02, p. 93) .
11.	Entretanto, desta despesa não há documentação nos autos. Não há cópias das notas do empenho, da liquidação, da ordem de pagamento, do comprovante da transferência eletrônica nem do extrato bancário, impossibilitando qualquer verificação da sua efetiva existência, e da sua cadeia causal e de responsabilidades dos que estariam envolvidos na sua alegada realização e, eventualmente, na aventada irregularidade.
12.	A defesa do Senhor Fabrício da Ascensão Lima Pinheiro expressamente questionou a existência dessa despesa (peça 49, p. 4 e peça 51, p. 7) , trazendo inclusive relação de pagamentos à Transporte TC (peça 51, p. 7-8) - na qual não constava a referida despesa. Ressalte-se que as defesas, conjuntamente, comprovaram toda a regularidade das demais despesas impugnadas, trazendo os documentos de empenho, liquidação, pagamento e notas fiscais (p.ex. p. 51, p. 21, 22, 33 e 34; peça 36, p. 14; peça 42, p. 37; peça 40, p. 2-4) .
13.	Não se poderia esperar que os responsáveis comprovassem que não realizaram a despesa, pois seria exigir a prova de fato alegado como absolutamente negativo, classificada na doutrina como prova diabólica (probatio diabolica) ou prova impossível, que fere de morte qualquer possibilidade de defesa e o devido processo legal, garantidos na Constituição Federal, em seu art. 5.º, incisos LIV e LV (Fredie Didier Jr. et ali. Curso de Direito Processual Civil. Salvador: Juspodivm, 2007, v. 2, p. 59) .
14.	Assim, como não há nos autos comprovação documental do total dos recursos repassados no período auditado, nem da despesa impugnada, não há como se assegurar a efetiva realização dessa despesa, carecendo de fundamento lógico exigência de comprovação da sua regularidade, bem como de se imputar débito aos gestores, de acordo com o exposto em precedente da Corte de Contas que trata caso semelhante, in verbis:
'Considerando que o acompanhamento da aplicação de recursos transferidos fundo a fundo, a exemplo do SUS, é realizado normalmente por meio de inspeções e auditorias, e não se operacionaliza automaticamente por meio da prestação de contas, tal qual ocorre nos convênios e instrumentos congêneres, não cabe aqui a inversão do ônus da prova, razão pela qual os réus são beneficiados pela dúvida quanto à existência de materialidade e autoria de fatos que possam levá-los à condenação'.
 (Acórdão n.º 2311/2010-TCU-1.ª Câmara, relator WALTON ALENCAR RODRIGUES) 
15.	Feitas estas considerações, esta representante do Ministério Público de Contas, ao discordar parcialmente do encaminhamento oferecido pela Secex-TCE, propõe o acolhimento das alegações de defesa dos responsáveis citados nestes autos, excluindo as empresas arroladas da presente relação processual e julgando as contas da Senhora Maria Cristina Carneiro Vieira e do Senhor Fabrício da Ascensão Lima Pinheiro regulares, com quitação plena."
	É o relatório.

8.1. Anna Caroline Barros Costa (OAB/MA 17728) e Annabel Gonçalves Barros Costa (OAB/MA 8939), representando Maria Cristina Carneiro Vieira;
8.2. Raimundo José Oliveira Júnior (OAB/MA 9917), representando Gran Medh - Distribuidora de Medicamentos e Produtos Médicos Hospitalares Ltda.;
8.3. Caio Iatan Padua de Almeida Santos (OAB/PI 9415), representando Dimensão Distribuidora de Equipamentos Eireli.

Procuradora-Geral Cristina Machado da Costa e Silva.

Tomada de contas especial. Recursos do SUS. Impugnação de despesas. Citação. Acolhimento das alegações de defesa. Contas regulares com ressalva. Quitação.

TOMADA DE CONTAS ESPECIAL (TCE)

Trata-se de tomada de contas especial instaurada pela Diretoria Executiva do Fundo Nacional de Saúde em desfavor de Maria Cristina Carneiro Vieira, ex-secretária municipal de saúde de Poção de Pedras/MA e de Fabrício da Ascensão Lima Pinheiro, ex-secretário municipal de fazenda e planejamento, em razão da não comprovação da regular aplicação dos recursos repassados fundo a fundo ao município de Poção de Pedras/MA para atendimento à Atenção Básica/PAB Variável/Saúde da Família-SF.
2.	A partir da Auditoria 15371 (peça 2, p. 2) realizada pelo Departamento Nacional de Auditoria do SUS (Denasus) , foram apuradas as seguintes despesas realizadas com os recursos do SUS consideradas não comprovadas:
	Data
	Valor (R$) 
	Irregularidade

	13/08/2014
	4.000,00
	Inexistência de comprovação de execução de serviços de locação de dois veículos da empresa TC LOG.

	27/01/2015
	2.744,80
	Aquisições de materiais da empresa Comercial Paiva sem a comprovação de recebimento dos produtos pela SMS

	26/02/2015
	25.195,24
	Aquisições de medicamentos da empresa Dimensão sem a comprovação de recebimento dos produtos pela SMS

	22/04/2015
	11.696,10
	Aquisições de medicamentos da empresa GRAN MEDH - Distribuidora de Medicamentos e Produtos Médicos Hospitalares Ltda.-EPP sem a devida comprovação de entrega dos produtos e recebimento pela Secretaria Municipal de Saúde.

	23/04/2015
	1.946,60
	Aquisições de medicamentos da empresa GRAN MEDH sem a comprovação de recebimento dos produtos pela SMS

	21/05/2015
	14.732,66
	Aquisições de medicamentos da empresa ADMEDICA (atual Ribeiro Erre - Comercio e Representações Ltda.) sem a comprovação de recebimento dos produtos pela SMS

	25/06/2015
	14.108,80
	Aquisições de medicamentos da empresa ADMEDICA sem a comprovação de recebimento dos produtos pela SMS

	Total
	74.424,20
	
3.	Cumpre ressaltar que a instauração desta tomada de contas especial decorreu de determinação contida no subitem 1.7.1 do Acórdão 1824/2017-TCU-Primeira Câmara, de minha relatoria, prolatada nos seguintes termos:
"1.7.1. determinar à Diretoria Executiva do Fundo Nacional de Saúde, nos termos do art. 250, inciso II, do Regimento Interno do TCU, que, no prazo de noventa dias, adote, e comunique e este Tribunal, as medidas administrativas de sua alçada, tendo em vista as irregularidades apontadas no Relatório de Auditoria 15371 do Denasus/MA e, caso verificada a ocorrência de dano, atue prontamente para recomposição do erário, mediante a instauração do processo específico de tomada de contas especial, nos termos dos arts. 3º e 4º da Instrução Normativa TCU 71, de 28/11/2012, alterada pela IN - TCU 76/2016;"
4.	No âmbito deste Tribunal, foi promovida a citação solidária dos agentes municipais arrolados e das respectivas empresas responsáveis, em razão de cada uma das parcelas do débito decorrentes das despesas irregulares acima mencionadas, à exceção das empresas TC LOG e Comercial Paiva, que se encontravam com situação cadastral baixada na Receita Federal do Brasil, além de os débitos de suas responsabilidades serem de pequena monta.
5.	A análise das alegações de defesa apresentadas, realizada pela SecexTCE transcrita no relatório parte desta deliberação, concluiu pelo acolhimento das justificativas em relação às despesas impugnadas, exceto aquela no valor de R$ 4.000,00, referente à execução de serviços de locação de dois veículos da empresa TC LOG, uma vez que os gestores não reconheceram a realização dessa despesa, cuja nota fiscal, conforme o relatório de auditoria do Denasus, não contém o atesto da realização dos serviços. Em relação às demais despesas, cópias das notas fiscais apresentadas pelas empresas em suas defesas foram capazes de demonstrar a entrega dos insumos e dos medicamentos contratados à prefeitura municipal de Poção de Pedras/MA, conforme atesto de recebimento apostos nos documentos fiscais por agentes da prefeitura.
6.	Ante este fato, a SecexTCE propõe excluir as empresas citadas da relação processual, e julgar irregulares as contas dos gestores municipais arrolados, imputando-lhes débito no valor de R$ 4.000,00, além de aplicar-lhes a multa prevista no art. 57 da Lei 8.443/1992. 
7.	O Ministério Público junto ao TCU, por sua vez, discorda do encaminhamento proposto, avaliando que o Denasus/FNS não traz qualquer prova documental da efetiva realização da despesa impugnada, mas tão somente a descreve com data de 13/08/2014, no valor de R$ 4.000,00, e nota fiscal de número 8 (peça 02, p. 74) , embora esteja na relação de pagamentos à empresa Transportes TC apresentada no anexo do referido relatório, registrada no valor de R$ 29.600,00, datada de 04/08/2014 (peça 02, p. 93) . Informa, ainda, inexistir documentação desta despesa nos autos, além do fato de a defesa de um dos responsáveis ter questionado a existência dessa despesa.
8.	Dessa forma, propõe que as alegações de defesa de Maria Cristina Carneiro Vieira e Fabrício da Ascensão Lima Pinheiro sejam acolhidas, de forma a julgar suas contas regulares, dando-lhes quitação plena.
9.	Acolho as análises da SecexTCE como parte das minhas razões de decidir, bem como sua proposta de acolher as defesas das empresas, excluindo-as da relação processual. Entretanto, em relação à Maria Cristina Carneiro Vieira e Fabrício da Ascensão Lima Pinheiro, acompanho parcialmente o encaminhamento proposto pelo MP/TCU, no sentido de acolher suas defesas em relação à única despesa que restou não justificada, no valor de R$ 4.000,00. 
10.	Quanto ao julgamento das contas desses responsáveis, diferentemente do MP/TCU, vislumbro que deve ser pela regularidade com ressalva, com expedição de quitação. Considero, neste sentido, que, em relação às demais despesas, restaram comprovadas a ausência de atesto nas cópias das notas fiscais encontradas na prefeitura pela auditoria do Denasus, o que levou à impugnação daquelas despesas e à instauração da presente tomada de contas especial. Tal falha demonstra falta dos devidos cuidados na gestão dos recursos quanto à liquidação das despesas, falha essa que somente foi superada pela apresentação, por parte das empresas citadas, de cópia das notas fiscais contendo o devido atesto. Portanto, entendo que essa falha é suficiente para a aposição da ressalva às contas dos mencionados gestores.
	Ante o exposto, manifesto-me por que o Tribunal aprove o acórdão que ora submeto à apreciação deste Colegiado.
TCU, Sala das Sessões Ministro Luciano Brandão Alves de Souza, em 17 de novembro de 2020.
AUGUSTO SHERMAN CAVALCANTI 
Relator